臺灣苗栗地方法院民事判決　八十六年度訴字第二三號
　　原　　　告　丁○○
　　被　　　告　豪旺建設股份有限公司
　　法定代理人　乙○○
　　訴訟代理人　丙○○
　　　　　　　　甲○○
右當事人間請求給付解約金事件，本院判決如左：
    主    文
被告豪旺建設股份有限公司應給付原告丁○○新台幣壹佰零肆萬元，暨自民國八十六
年五月二十七日起至清償日止，按年息百分之七計算之利息。
訴訟費用由被告負擔。
本判決於原告以新台幣拾肆萬柒仟元供擔保後，得假執行。
    事  　實
甲、原告方面：
一、聲明：求為判決如主文所示。
二、陳述：
（一）原告於民國八十三年六月十三日向被告豪旺建設股份有限公司預購位於苗栗縣
      頭份鎮○○段第一○二二之三及一○二二之二四地號土地所興建「鼎旺新世界
      」富區八三號房屋乙戶，面積共約四二點六二坪及其房屋所座落基地土地，面
      積二七點八二坪，並已交付房地買賣價款一百零四萬元之事實，除經被告公司
      自認外，並有房屋及土地預定買賣合約書附卷可稽。另依兩造原所簽訂房屋預
      定買賣契約書所示，系爭房屋應自開工日起五百個工作天峻工，並以領得使用
      執照之日為峻工日期（參附卷房屋預定買賣契約書第四條之約定）。惟被告因
      見無法如期完工，即央求原告准允延期，並保証於八十五年十二月三十一日取
      得使用執照、八十六年三月一日產權取得，否則原告得解約退款，此除經被告
      公司自認在卷外，並有卷附房屋預定買賣契約書內所附加之條款內容（於八十
      五年二月十七日加註該條款）可稽。是以，兩造既已於嗣後變更取得系爭房屋
      使用執照之日期，則被告依約自應於八十五年十二月三十一日前取得系爭房屋
      使用執照。
（二）被告公司既係於八十五年二月十七日向原告保証於八十五年十二月三十一日取
      得使用執照、八十六年三月一日產權登記，前任一項如未實行原告得解約退款
      ，縱被告先前（即為上揭承諾前）曾因高鐵路線及水源區之變更，致有無法繼
　　　續施工等情，惟被告為上開承諾時，既已明知上情而仍向原告為前揭保証，則
      被告公司自不得再以高鐵路線及水源區變更，致無法繼續施工為由，主張應扣
      除工作天。更何況，被告公司業已自認於八十四年十一月六日即已確認被告興
      建房屋所座落之基地並不在台灣省政府所公告縮小水源保護區之範圍，且業已
      於八十四年十二月二十日知悉監察院就被告公司所屬鼎旺開發案作成苗栗縣政
      府建設局部分尚難發現有違法令規定之處之公告。準此，有關高鐵路線及水源
      區變更是否因而影響被告施工進行，應不在本件所應審酌之範圍。
（三）本件所應審究者，乃係被告於上揭保証後，即自八十五年二月十七日起至八十
      五年十二月三十一日（即被告應取得使用執照之日）間，是否有因不可歸責於
      被告之事由，致生遲延完工之情事？查有關被告並未於保証期限即八十五年十
      二月三十一日取得系爭房屋使用執照之事實，雖業經被告自承在卷，惟被告辯
      稱係因法令變更污水處理之方式即由合流改為分流，因而延誤施工期日，並提
　　　出苗栗縣政府函為據云云。然查：
  １、苗栗縣環境保護局並未曾要求被告公司將原「雨污水排水系統」改為「雨污水
      分流系統」，此業經苗栗縣環境保護局於八十七年七月七日以八七環一字第八
      三二一號函函覆在卷，即足徵被告辯稱係因法令變更污水處理方式，方造成延
      誤施工等語，並不足採。
  ２、按私人新開發社區，應設置專用下水道，下水道法第八條第二項前段定有明文
      。經查，下水道法於七十三年十二月二十一日即已公布施行，期間並未有增刪
      變更之情形，被告開發本件新社區理應知悉上揭規定，並應於申請開發許可或
      申請建築執照時，即一併提出相關規劃及申請。惟被告不但未於申請建築執照
      時（即八十一年間），一併提出申請，反嗣經苗栗縣政府於八十五年二月十二
      日函催後始提出申請，有被告所提苗栗縣政府八五府建宅字第○一五七七九號
      函在卷可稽，亦即被告公司於苗栗縣政府發送上開函文時，確尚未依法提出下
      水道設置，足認被告就「雨污水專用下水道設置」申請顯有延誤。
　３、又被告所提証物六苗栗縣政府建設局公告影本及証物七建設局雜項建照影本內
      ，雖有「污水處理工程」相關記載等語，惟上開所謂「污水處理工程」之記載
      內容是否即係本件依法所應設立「雨污水專用下水道系統」，並未據被告舉証
      以實其說，原告亦否認之。是被告以上開公告及什項建照所記載之內容，辯稱
      於開發時業已提出雨污水專用下水道設置乙節，自不足採信。
  ４、至於被告辯稱上揭苗栗縣政府八五府建宅字第○一五七七九號函內所示「雨污
      水專用下水道設置」係指雨水下水道及污水下水道分流而言。惟經查，上開函
      文並未有要求被告公司將原「合流設計」變更為「分流設計」之意旨或記載，
      且下水道法施行細則第三條亦無所謂「雨污水專用下水道設置」即係「雨水下
      水道及污水下水道」之明示。是被告公司辯稱上開函文即係苗栗縣政府要求被
      告公司變更下水道設計之依據，自顯與函文意旨不符，而不足採信。
  ５、被告雖另辯稱：水污法及山坡地開發建築管理辦法雖未曾增刪，但其適用範圍
      確因營建署、環保署之要求而有變動，致使被告徒增困擾，並提出環保署八十
      三年八月二十五日（83）環署水字第三七四九號函為據云云。惟查，被告既從
      事本件山坡興建開發案，理應知悉相關法令規章以資遵守執行，自不得以相關
      法令繁索作為遲延完工之藉口，縱有關水污法及山坡地開發建築管理辦法其適
      用範圍有所變更，惟茲據被告所提函文，其發函日期為八十三年八月二十五日
      ，顯於被告為上揭承諾日期之前，故被告自不得據上開函文作為本件遲延完工
      之藉口。
  ６、準此，足徵本件「雨污水專用下水道設置」之申請，確係因可歸責於被告公司
      之疏失而延誤申請，被告公司自不得以上開申請嗣遭苗栗縣政府退回補正為由
      ，作為本件遲延完工之籍口。從而原告以被告遲延完工為由，據以解除兩造買
      賣契約，依法自屬有據。
三、證據：提出房屋及土地預定買賣契約書影本、苗栗南庄郵局第五四號存證信函為
          證。
乙、被告方面：
一、聲明：
（一）原告之訴駁回。
（二）如受不利益判決，願供擔保請准免為假執行。
二、陳述：
（一）原告以被告公司未依兩造買賣契約附註約定，於「八十五年十二月三十一日取
      得使用執照、八十六年三月一日產權登記、八十六年三月一日可先行遷入、公
      司先行提供外水電及八十六年七月一日正式交屋」，負有遲延責任，主張解除
      兩造買賣契約，請求被告返還已繳價金。從而本件應探究者，乃遲延給付是否
      可歸責於被告。
（二）被告公司開始興建系爭房屋後，因系爭工地有高鐵工程經過與否之爭議，以及
      是否坐落水源保護區待監察院調查，主管機關亦因顧及公眾利益，避免被告與
      原告等承購戶損失及國家社會資源浪費，而未繼續勘驗，被告因此而被迫停工
      ，業據苗栗縣政府八十二年七月三十日建管字第七八○四○號函及八十二年九
      月二十七日建管第九○三四二號函敘明在案，並為台中地方法院八十五年度訴
      字第二一六二號民事判決審認屬實，而駁回（同一建物之其他）承購戶張添郎
      之訴，有判決書在卷可稽。而本案之延誤因非可歸責於被告公司，故被告公司
      申請依建築執照原規定竣工日期八十五年八月三十一日，並依建築管理規定延
      期二次每半年期限，准予修正原計畫書完工取得使用執照日期展延至八十六年
      八月三十一日，足見本件系爭房屋之遲延完工非可歸責於被告公司。
（三）嗣因環保法令及範圍之變更，導致苗栗縣政府又要求被告公司就下水道排水系
      統，由原來合流之設計改為分流，以防污染發生。被告公司雖已依指示提送變
      更計畫書，然苗栗縣政府於八十五年五月一日又來函要求補正（證二），並嗣
      提起山坡地開發委員會審查後，原開發許可始准予變更。詎苗栗縣政府於八十
      五年五月一日遲至八十六年三月十八日才將變更計畫書審核完竣准予變更，依
      法又須再公告三十日後方可依核准內容動工，完工後始得申請雜項使用執照，
      於領得雜項執照後，始得申請建物部分之使用執照（依下水道法施行細則第五
      條），因審查變更計畫書之期間，被告公司根本無法動工，致相關工程之施工
      、勘驗及請照均一併受到延擱。
（四）被告遲至八十五年二月二十六日後，始確定應將下水道由原設計之合流系統改
      為分流系統，舉與苗栗縣政府間之公文往返情形，證述如下：
  １、八十四年八月省政府公告縮小水源保護區，有台灣省政府公報附卷可稽。（證
      十二）
  ２、八十四年十一月六日經自來水公司確認本興建案不在水源區。（證十三）
  ３、八十四年十二月二十日監察院公報二三○二期正式刊載「‧‧‧在該府建設局
      部分尚難發現有違反令規定之處」。（證十四）
  ４、八十五年二月十四日苗栗縣政府以八五府建宅字第○一五七七九號函，要求被
      告依下水道法申請雨污水專用下水道系統設置。（證十）
  ５、八十五年二月二十六日被告始收到前項八五府建宅字第○一五七七九號文。
  ６、八十五年四月十六日被告依前項函呈送雨污水專用下水道系統計畫圖。
  ７、八十五年四月二十三日苗栗縣政府以八五建管字第三四一八七號函，通知被告
      「依據山坡提交本府山坡地開發建築審查小組審查結果：『本案‧‧‧仍屬有
      效，同意由業務單位‧‧‧作後續管理」。（證十五）
  ８、八十五年四月二十六日被告始收到前項八五建管字第三四一八七號函文。
  ９、八十五年五月一日苗栗縣政府以八五建宅字第四九一四○號函，說明「(4)‧‧
      ‧請提山坡地用開發委員會審核。」（證二）
　　　由上可知，被告遲至八十五年二月二十六日，始知苗栗縣政府要求本案之專用
  　　下水道由合流改為分流系統。而由八十五年四月二十二日方才召開過山坡地開
  　　發審查委員會議，卻在短短不到二十日之內又要求再提山坡地開發委員會審核
  　　，益證本件工期遲延非可歸責於被告，至為明灼。
（五）按被告於申請建照時即已設計下水道工程，並經主管機關核准，有八十二年二
　　　月十二日雜項建造執照之「核准內容及用途」乙欄內載明：「乙、污水處理工
      程乙式」之明文可稽（證七），而該「污水處理工程乙式」即係「合流式下水
      道」，有八十二年間技師簽證之「鼎旺新世界社區開發水污染防治計畫」第一
      之三條有關「污水來源」條文中載明：「本社區○○道系統採用合流式下水道
      」之文件附狀可稽（證二十二）。被告並依照上開合流式下水道之設計，於八
      十二年十二月間與環境工程公司簽約購買相關之機械設備，並支付貨款，有「
      工程合約書」第三條所定：「工程內容：鼎旺新世界水污染防治計畫書」（證
      二十三）及統一發票品名欄內記載：「社區污水處理設備」之明文可據。足證
　　　被告於申請雜項建照前，即已設計完成「合流式下水道」，並實際進行興建。
（六）所謂法令變更，應包括法律、命令，以及主管機關適用法令所為之函令解釋有
      變更情形，雖下水道法自七十三年頒布後未曾修正，惟其適用範圍確因營建署
      、環保署行政函令解釋之要求而有變動，此由環保署八十三年八月二十五日（
      83）環署水字第三七四九號函（證十六）及八十三年九月十七日（83）府建管
      字第九三四八三號函（證二十七）在卷可稽，足見本興建案係因環保法令適用
      範圍之變更致必須適用水污法。又從八十六年一月二十四日苗栗縣政府八六府
      建宅字第八九○號函主旨第三項載明：「因依現行法令規定社區排水『改為』
　　　雨污水分流系統，雜項建造執照申請變更登記有關山開變更本府已訂近期召開
      審查會」，業已明示排水改為「分流」系統（證二十八），足證環保法令有關
      雨污水分流設計之適用範圍，確有變更。
（七）而因當時苗栗縣政府正受監察院調查中，該府除要依法行政外，尚要接受監察
      機關督導，故該府唯靜觀其變，以待調查結果再作適法處理。此有苗栗縣政府
      以八四建管字第一六三二號函通知被告，函文「說明：六、本案已由監察院受
      理中，俟調查結果告知本府后再據以作必要之適法處理」（證二十六），故於
      八十五年二月十四日苗栗縣政府以八五府建宅字第○一五七七九號函，要求被
      告設置雨污水分流之專用下水道系統後，復於八十六年一月二十四日以八六府
      建宅字第八九○號函請示台灣省政府住宅及都市發展局，由函中「主旨‧‧‧
      因排水部分依現行法令改為雨、污水分流系統須重新山開審查而申請再修正原
      計畫書取得使用執照日期延至八十六年十二月三十一日止‧‧‧。」及「說明
      三、鼎旺建設股份有限公司辦理後續建築作業時，因依現行法令規定社區排水
　　　改為雨污水分流系統，雜項建造執照申請變更設計有關山開變更本府已定近期
      召開審查會。」（證二十八），均足證明本件未能於八十五年十二月三十一日
      取得使用執照，致無法於八十六年七月一日完成交屋，實不可歸責於被告，原
      告據以解除契約，洵無理由。
三、證據：提出台灣台中地方法院八十五年度訴字第二一六二號民事判決及確定證明
    書、苗栗縣政府環境保護局八三環一字第三一四七號函、建築改良物所有權狀、
    苗栗縣環境保護局八三環一字第一○七九七號函、苗栗縣政府第八四建管字第一
    ○○九九六號函各乙份、苗栗縣政府八三府建管字第三六三二八號函、苗栗縣政
    府建設局八二建管字第八四八九號公告、使用執照審查表、鼎旺公司八三鼎字第
    五○三號函、經濟部公司執照、苗栗縣政府建設局建照執照八二栗建管頭字第三
    九號、苗栗縣政府建設局八六建管頭字第一五四號使用執照、苗栗縣政府八七府
    建宅字第八七○○○三三一九四號函各二份、苗栗縣政府八五府建宅字第五四五
    四六號函、統一發票三份、苗栗縣政府八六府建管字第二六七六三號公告、台灣
    省政府公報秋季第十五期、台灣省自來水公司第三區管理處八四台水三工字第一
    ○一三一號函、監察院公報第二○三二期、行政院環保署八三環署水字第三七四
    九四號函、鼎旺新世界社區開發水污染防治措施計劃、工程合約書、苗栗縣政府
　　八四建管字第九三四八三號函各四份、苗栗縣政府建設局八二建管雜字第一一號
    雜項建照執照、苗栗縣政府建設局八五建管字第三四一八七號函、苗栗縣政府八
    四府建管字第一六三二四號函、苗栗縣政府八六府建宅字第八九○號函、苗栗縣
    政府八五府建宅字第一五七七九號函、苗栗縣政府八五府建宅字第四九一四○號
    函各五份、建物照片六張（均影本）為證。
丙、本院依職權向苗栗縣政府、苗栗縣政府環境保護局及內政部營建署函查。
    理    由
壹、程序部分：兩造合意由本院管轄本件民事訴訟事件，業據載明於言詞辯論筆錄，
    附卷可稽，依民事訴訟法第二十四條第一項規定，本院對系爭事件為第一審管轄
    法院，先予敘明。又本件起訴時所列原告為丁○○、徐勤英、方文正等三人，茲
    因原告徐勤英對被告豪旺建設股份有限公司訴訟部分，業已撤回本件訴訟，而原
    告方文正對被告鼎旺建設股份有限公司訴訟部分，亦已當庭成立訴訟上調解，此
    有撤回書狀及調解筆錄在卷可考；是以，本院僅就原告丁○○對被告豪旺建設股
    份有限公司提起民事訴訟部分，為言詞辯論及本案判決，併予敘明。
貳、經查，原告丁○○於八十三年六月十三日與被告豪旺公司簽訂房屋及土地預定買
    賣合約書，以總價額二百零一萬元整，向被告購買位於苗栗縣頭份鎮○○段第一
    ○二二之三及一○二二之二四地號土地上所興建之「鼎旺新世界」富區八三號之
    預售房屋乙戶，於房屋預定買賣契約書第四條約定系爭房屋應自開工日起五百個
    工作天峻工，並以領得使用執照之日為峻工日期；原告先後依約交付房地買賣價
    款一百零四萬元予被告，被告於八十二年間規劃設計、申請建築執照，八十三年
    六月間開工，本應依約於開工日起五百個工作天峻工，惟因無法如期完工，兩造
    於八十五年二月十七日，在上開房屋預定買賣合約書中增訂「附註條款」，於契
    約書之雙方簽名欄上方約定：「一、八十五年十二月三十一日取得使用執照，二
    、八十六年三月一日產權登記，三、八十六年三月一日可先行遷入，公司先行提
    供外水電，四、八十六年七月一日正式交屋；前項如未履行得解約退款，以所繳
    價金加計年息百分之七」等事項；嗣因被告仍未於附註條款約定之時間內完工，
    原告遂依據上開契約附註條款，於八十六年五月十六日，提起本訴，請求判決解
    除契約，被告應返還已繳納之一百零四萬元價金及約定利息年息百分之七予原告
    等事實，為兩造所不爭執，迭經載明於歷次書狀及筆錄，並有上開房屋及土地預
    定買賣契約書、原告寄發予被告之苗栗南庄郵局第五四號存證信函附卷可稽，足
    堪認定。是以，本件應予審究者，係原告可否以被告遲延完工而主張解除買賣契
    約？
參、按契約當事人之一方遲延給付者，他方當事人得定相當期限催告其履行，如於期
    限內不履行時，得解除其契約；契約解除時，當事人雙方回復原狀之義務，除法
    律另有規定或契約另有訂定外，依左列之規定：「（一）由他方所受領之給付物
    ，應返還之；（二）受領之給付為金錢者，應附加自受領時起之利息償還之；（
    三）受領之給付為勞務或為物之使用者，應照受領時之價額，以金錢償還之；（
    四）受領之給付物生有孳息者，應返還之；（五）就返還之物，已支出必要或有
    益之費用，得於他方受返還時所得利益之限度內，請求其返還；（六）應返還之
    物有毀損、滅失或因其他事由，致不能返還者，應償還其價額」；民法第二百五
    十四條、第二百五十九條定有明文。復按，物之出賣人，負交付其物於買受人，
    並使其取得該物所有權之義務；買賣標的物與其價金之交付，除法律另有規定或
    契約另有訂定或另有習慣外，應同時為之；解釋意思表示，應探求當事人之真意
    ，不得拘泥於所用之辭句；民法第三百四十八條第一項、第三百六十九條、第九
    十八條亦有明白規定。又按解除契約，除當事人間有保留解除權之特別約定外，
    非有法律所認之解除權不得為之；契約經解除者，溯及訂約時失其效力，與自始
    未訂契約同；民法第二百五十四條所謂解除契約，固指解除債權契約而言，但本
    於債權契約而成立物權移轉契約後，如有解除契約之原因，仍得將該債權契約解
    除，債權契約解除時，物權契約之效力雖仍存在，而依民法第二百五十九條之規
    定，受物權移轉之一方，負有將該物權移轉於他方以回復原狀之義務，不得謂物
    權契約一經成立，債權契約即不得解除；債權人非因債務人遲延給付當然取得契
    約解除權，必定相當期限催告其履行，如於期限內不履行時，始得解除契約，此
    觀民法第二百五十四條之規定自明；民法第二百五十四之規定，僅為法律所認解
    除權之一種，並非禁止契約當事人間另有保留解除權之特別約定。故買賣契約當
    事人間，就買受人一方支付價金之履行期有特別重要之意思表示，如買受人一方
    不按照時期履行者，則出賣人一方自得依同法第二百五十五條之規定，不經催告
    逕行解除其契約；最高法院二十三年度上字第三九六八號、二十八年度上字第二
    一一三號、三十一年度上字第二八四○號、四十六年度台上字第一六八五號著有
    判例要旨可參。
肆、復查被告為系爭房屋（含基地）之出賣人，依兩造間之房地買賣契約第四條，對
    於房地之交付期間原係約定為「自開工日起五百個工作天」；嗣兩造於八十五年
    二月十七日，在上開房屋預定買賣合約書中增訂「附註條款」，於契約書之雙方
    簽名欄上方約定：「一、八十五年十二月三十一日取得使用執照，二、八十六年
    三月一日產權登記，三、八十六年三月一日可先行遷入，公司先行提供外水電，
    四、八十六年七月一日正式交屋；前項如未履行得解約退款，以所繳價金加計年
    息百分之七」等事項；依據附註條款之文義內容解釋，顯係兩造均同意將被告（
    出賣人）交付標的物（房屋）之時間更改（延後），將原約定之「自開工日起五
    百個工作天」之房屋完工、取得使用執照時間，更改（延後）為「八十五年十二
    月三十一日房屋完工、取得使用執照」，且兩造對於如果再無法如期交屋，被告
    應負之出賣人義務則為「得解約退款，以所繳價金加計年息百分之七」；又系爭
    房屋於八十三年六月間開工，被告本應依約於開工日起五百個工作天峻工，約八
    十四年底即應完工交屋，履行出賣人之交付標的物義務，惟因無法如期完工，兩
    造始於八十五年二月十七日訂定附註條款，參酌一般房屋交易之習慣，倘非被告
    擔保確實可如附註條款所定時間完工交屋，不問是否有可歸責於被告之事由，均
    允諾原告得解除契約、退還價款及利息，原告何須無條件同意被告於附註條款中
    約定將房屋完工時期延後？是以，被告未於八十五年十二月三十一日將房屋完工
    、取得使用執照，違反上開附註條款之約定時間，被告豪旺建設股份有限公司已
    屬「遲延給付」，揆諸上開法條及判例所示，原告自得定期催告被告履行及解除
    契約，迨原告於八十六年四月十一日以苗栗南苗郵局第五十四號存證信函定期催
    告被告履行，被告仍未如期履行，原告依民法第二百五十四條規定及兩造契約之
    條款，已有法定及約定之契約解除權，遲至八十六年五月十六日原告提起本訴時
    ，被告仍未依特約將房屋完工，原告行使契約解除權，訴請解除兩造間之買賣契
    約，則契約暨經解除，溯及自始不生買賣契約之效力，則依民法第二百五十九條
    規定，買賣雙方本負有回復原狀、返還已收價金及利息之義務，且兩造之契約更
    明白約定被告有返還價金及年息百分之七之約定利息之義務，為此，原告請求被
    告返還已繳價金及約定利息，於法有據，為有理由。被告抗辯有不可歸責事由云
    云，顯與上開法律規定、判例要旨有違，亦與特註條款之契約真意不符，應不可
    採。
伍、再查，私人新開發社區，應設置專用下水道，下水道法第八條第二項前段定有明
    文；核「下水道法」於七十三年十二月二十一日公布施行，迄八十九年十二月二
    十日始有修正，自系爭房屋於八十三年六月間開工，本應依約八十四年底完工交
    屋，嗣因無法如期完工，於八十五年二月十七日訂定附註條款，被告仍未依附註
    條款於八十五年十二月三十一日將房屋完工、取得使用執照，遲至八十六年五月
    十六日原告始提起本訴，期間該下水道法未曾有增刪變更之情形；被告為專營設
    計房屋、建築房屋、買賣房屋業務之建築公司，承辦本件新社區開發案，理應熟
    知相關法令規章，並應於申請開發許可或申請建築執照時，即一併提出相關合法
    、適當之規劃與申請，是以，被告興建系爭房屋之下水道，究採雨水、污水合流
    共用管線之方式施工，或宜改採雨水、污水分流為不同管線之方式施工，被告實
    有審慎評估、設計之義務。又經本院依職權向內政部營建署函詢，該署函覆「八
    十二年至八十六年間並無『雨污水排水系統』改為『雨污水分流系統』之法令變
    更」等語在案；且行政院環境保護署住宅社區環境影響評估規範於八十八年五月
    六日始公告施行，規範雨、污水需分流規劃，本件係屬上開法令公告施行前之建
    築案，亦無上開法令之適用；堪認被告辯稱因法令變更而遲延完工云云，實與事
　　實不符，難以採信。復查，依被告所提出之苗栗縣政府環境保護局八三環一字第
    三一四七號函、苗栗縣環境保護局八三環一字第一○七九七號函、苗栗縣政府第
    八四建管字第一○○九九六號函、苗栗縣政府八三府建管字第三六三二八號函、
    苗栗縣政府建設局八二建管字第八四八九號公告、使用執照審查表、鼎旺公司八
    三鼎字第五○三號函、苗栗縣政府建設局建照執照八二栗建管頭字第三九號、苗
    栗縣政府建設局八六建管頭字第一五四號使用執照、苗栗縣政府八七府建宅字第
    八七○○○三三一九四號函、苗栗縣政府八五府建宅字第五四五四六號函、苗栗
    縣政府八六府建管字第二六七六三號公告、鼎旺新世界社區開發水污染防治措施
    計劃、工程合約書、苗栗縣政府八四建管字第九三四八三號函、苗栗縣政府建設
    局八二建管雜字第一一號雜項建照執照、苗栗縣政府建設局八五建管字第三四一
    八七號函、苗栗縣政府八四府建管字第一六三二四號函、苗栗縣政府八六府建宅
    字第八九○號函、苗栗縣政府八五府建宅字第一五七七九號函、苗栗縣政府八五
    府建宅字第四九一四○號函所示，足見被告於系爭房屋開工後，雖曾因諸多因素
    向主管機關（苗栗縣政府）函詢相關之施工事宜，對於下水道施工之相關法令不
    能謂為不知，且苗栗縣政府之立場一致，被告對於下水道宜採分流施工方式等情
    ，於八十二年間規劃、設計時已有預見，嗣於八十三年間，經苗栗縣政府於八十
    三年十二月二十八日以八三環一字第一○七九七號函文明確建議被告：「為避免
    造成污染，請採分流系統將雨污水分流」，至此，主管機關已以公文正式建議被
    告採用分流系統，當為被告所得注意、改善，縱然於原契約所定期間難以完成，
    迄附註條款所定之「八十五年十二月三十一日」完工時間，有多達數年之充裕時
    間改善、完成，且該完工時間為被告約定附註條款時，已合理評估在內，豈可藉
    詞推託遲延責任？從而，系爭房屋遲延完工顯係可歸責於被告，被告辯稱有不可
    歸責事由云云，殊無足採。
陸、綜上論述，原告之請求為有理由，應予准許。兩造其餘之攻擊防禦方法，不影響
    本件之判決結果，爰不一一論述。
柒、原告陳明願供擔保，聲請宣告假執行，核無不合，爰酌定相當擔保金額准許之。
捌、依民事訴訟法第七十八條、第三百九十條第二項判決如主文。
中　　　華　　　民　　　國　　九十一　　年　　　十　　 　月　 　一 　　日
                                  臺灣苗栗地方法院民事庭
~B法　　　官　李麗萍
右為正本係照原本作成。
如對本判決上訴，須於判決送達後廿日內向本院提出上訴狀。
~B法院書記官　蕭雅馨
中　　　華　　　民　　　國　　九十一　　年　　　十　　　月　 　一 　　日
